【裁判字號】    99,再易,126
【裁判日期】    991228
【裁判案由】    清償債務
【裁判全文】
臺灣高等法院民事裁定                 99年度再易字第126號
再審原告    曾坤炳
再審被告    財團法人中華民國勞工事務基金會
法定代理人  王春長
上列當事人間請求清償債務事件，再審原告對於中華民國99年8
月3 日本院98年度上易字第1158號確定判決，提起再審之訴，本
院裁定如下：
    主  文
再審之訴駁回。
再審訴訟費用由再審原告負擔。
    理  由
一、按提起再審之訴，應依民事訴訟法第501 條第1 項第4 款表
    明再審理由，及關於再審理由並遵守不變期間之證據，此為
    必須具備之程式。所謂表明再審理由，必須指明確定判決有
    如何合於法定再審事由之具體情事始為相當，倘僅泛言有何
    條款之再審事由，而無具體情形者，仍難謂已合法表明再審
    事由，其訴即不合法，毋庸命其補正，應逕以裁定駁回之（
    最高法院61年臺再字第137 號、70年臺再字第35號判例意旨
    參照）。
二、查再審原告與再審被告間請求清償債務事件，再審原告主張
    再審被告於民國（下同）94年4 月6 日、同年11月9 日分別
    向再審原告借款新臺幣（下同）80萬元、45萬元，迄未清償
    ，爰依消費借貸法律關係訴請再審被告如數給付，經臺灣臺
    北地方法院於98年10月5 日以98年度訴字第1098號判決駁回
    再審原告之訴，再審原告對該判決提起上訴，經本院於99年
    8 月3 日以98年度上易字第1158號判決駁回上訴確定，有再
    審原告所提上開確定判決附卷可稽。
三、再審原告對上開確定判決提起本件再審之訴，求為廢棄原確
    定判決關於駁回再審原告請求返還借款15萬元部分，改命再
    審被告給付再審原告15萬元及法定遲延利息之判決，理由略
    謂：原確定判決以訴外人陳平池與田金成簽訂協議書，陳平
    池同意支付再審原告45萬元及80萬元，認陳平池承擔再審被
    告積欠再審原告之債務，然該協議僅存於陳平池與田金成間
    ，與再審原告無關，再審原告並未接獲再審被告或陳平池之
    告知，依民法第301 條規定對再審原告不生效力，再審原告
    亦未承認該協議書，原確定判決憑上開協議書認定再審被告
    已脫離債務人身分，認定事實及適用法律均有錯誤；又訴外
    人古度文及陳平池、田金成在原審已證述再審原告收受陳平
    池簽發之80萬元、15萬元本票時，曾言明若本票不兌現仍要
    向再審被告求償，原確定判決認定再審原告同意由陳平池承
    擔再審被告之債務，亦與事實不符；且再審被告之借據仍在
    再審原告手中，而陳平池係為取得再審被告之董事長職位，
    始代償再審被告之債務，然陳平池簽發本票代償再審被告之
    債務時，既不確知能否取得董事長職銜，亦無可能逕為再審
    被告承擔債務。原確定判決對上開協議書之真意未詳查，有
    適用法規顯有錯誤，就足以影響判決之重要證物漏未審酌之
    違誤等語。
四、經查，原確定判決以：陳平池於94年12月27日，邀同古度文
    為連帶保證人，與田金城簽署系爭協議書，約定田金成辭去
    再審被告董事長等職務，陳平池即應支付田金成60萬元，另
    支付20萬元予田金成，並退還再審原告代墊之45萬元（其中
    30萬元支票在蘇政雄處，陳平池負責取回退還，另15萬元開
    立支票），及退還陳勇助及再審原告各80萬元（基金會原欲
    聘二位擔任董事有條件之借款）。該協議書雖分別由田金成
    、陳平池及古度文簽署，未據再審原告簽名，但陳平池曾訴
    請確認於系爭協議書所載應退還再審原告80萬元、45萬元之
    債權及本票債權不存在之訴，再審原告於該事件上訴程序中
    （臺中高分院97年度上字第193 號事件），已表明知悉且同
    意系爭協議書約定之內容，有同案號判決可稽，該事件經法
    院審理，亦判決陳平池請求確認與再審原告間80萬元、45萬
    元之債權及本票債權不存在部分敗訴，亦即陳平池依系爭協
    議書所載，應退還再審原告80萬元、45萬元之債權存在。足
    認再審原告與陳平池、古度文間，已就系爭借款成立債務承
    擔契約，依民法第300 條規定，系爭借款債務經陳平池承擔
    後，再審被告即脫離原債務關係，應由陳平池對債權人負清
    償之責，再審原告復向再審被告請求清償系爭借款即無足取
    。雖再審原告主張系爭協議書係田金成代表再審被告與陳平
    池成立之債務承擔契約，即債務人與第三人間成立之債務承
    擔契約，依民法第301 條，非經債權人同意，對債權人不生
    效力，且再審原告勉強收受陳平池依系爭協議書所交付之本
    票時，言明屆期不獲付款，可向再審被告追討等語。惟簽署
    系爭協議書之田金成、陳平池、古度文均係個人名義為之，
    並無任何田金成或陳平池代表再審被告之文字，且縱使系爭
    協議書為田金成代表再審被告與陳平池成立債務承擔契約，
    再審原告亦已為同意之表示，其債務承擔亦對再審原告發生
    效力。田金成固證稱陳平池簽發之票是伊交予再審原告，伊
    告訴再審原告如票未兌現，由再審被告負責，陳平池亦答應
    如票未兌現，仍由再審被告負責等語，證人古度文亦證稱萬
    一伊與陳平池簽發之票據未兌現，基本上仍為再審被告之帳
    ，並非伊個人之欠款等語。惟債務承擔在學理上有免責債務
    承擔及非免責債務承擔之別，前者於契約生效後原債務人脫
    離債務關係，為民法第300 條所明定，後者指第三人加入債
    務關係與原債務人併負同一之債務，為學說及實務所承認。
    系爭協議書並無任何陳平池加入債務關係，而與再審被告併
    負同一債務之文字，仍應屬民法第300 條免責之債務承擔。
    至田金成、古度文所稱陳平池簽發票據未兌現，仍由再審被
    告負責等語，未明文記載於系爭協議書，且田金成為系爭協
    議書之甲方，與再審原告同為再審被告之債權人，再審被告
    如未脫離債務關係，其亦得向再審被告求償，而古度文為系
    爭協議書之丙方，為陳平池連帶保證人，如再審被告未脫離
    債務關係，即得分擔其因連帶保證之清償責任，是二證人均
    俱利害關係，系爭協議書既無明文約定再審被告仍負清償責
    任，自難僅依證人所言，即為再審原告有利之認定等情，因
    而判決再審原告敗訴，就再審原告請求再審被告履行之借款
    債務已移轉由陳平池免責承擔，再審被告脫離債務人地位一
    節，業於理由中論述綦詳。再審原告提起本件再審之訴，核
    其起訴狀所載內容，係就原判決取捨證據、認定事實指摘為
    不當，並就原審已論斷者，復執陳詞泛言未論斷或論斷矛盾
    ，及執與原判決理由無涉之規定，指摘原判決適用法規不當
    及未斟酌有利證據，並未指出原確定判決究有何合於法定再
    審事由之具體情事，自難認已於再審訴狀合法表明再審理由
    ，揆諸前揭說明，自非合法，應予駁回。
五、據上論結，本件再審之訴為不合法，依民事訴訟法第502條
    第1項、第95條、第78條，裁定如主文。
中    華    民    國    99    年    12    月    28    日
                    民事第十九庭
                        審判長法  官  魏麗娟
                              法  官  吳麗惠
                              法  官  黃明發
正本係照原本作成。
不得抗告。
中    華    民    國    99    年    12    月    28    日
                              書記官  顧哲瑜

司法院資訊處製作；財團法人民間司法改革基金會備份。
